臺灣新竹地方法院交通事件裁定　　　　 99年度交聲字第475號
移送機關即　交通部公路總局新竹區監理所
原處分機關
異　議　人　余佳雙
即受處分人
上列異議人因違反道路交通管理處罰條例案件，對於交通部公路
總局新竹區監理所民國99年8月9日竹監自字第裁50-E00000000號
所為之違反道路交通管理事件裁決處分，聲明異議，本院裁定如
下：
    主    文
原處分關於罰鍰新臺幣陸仟元部分撤銷。
其餘異議駁回。
    理    由
一、按汽車駕駛人駕駛汽車肇事致人受傷或死亡者，應即採取救
    護措施及依規定處置，並通知警察機關處理，不得任意移動
    肇事汽車及現場痕跡證據，違反者處新臺幣（下同）3 千元
    以上9 千元以下罰鍰。但肇事致人受傷案件當事人均同意時
    ，應將肇事汽車標繪後，移置不妨礙交通之處所。前項駕駛
    人肇事致人受傷而逃逸者，吊銷其駕駛執照；致人重傷或死
    亡而逃逸者，吊銷其駕駛執照，並不得再考領，此分別為道
    路交通管理處罰條例第62條第3項、第4項所明定。另汽車駕
    駛人，曾依本條例其他各條規定吊銷駕駛執照者，1 年內不
    得考領駕駛執照，而汽車駕駛人，因違反本條例及道路交通
    安全規則之規定，受吊銷駕駛執照處分時，吊銷其持有各級
    車類之駕駛執照，道路交通管理處罰條例第67條第3項、第6
    6條第1項亦分別有明文規定。又刑法第185條之4規定駕駛動
    力交通工具肇事，致人死傷而逃逸罪，立法目的係為維護交
    通安全，加強救護，減少被害人之死傷，促使駕駛人於肇事
    後，能對被害人即時加以救護，並確保被害人民事上之求償
    請求權；而道路交通管理處罰條例第62條第3項前段、第4項
    關於駕駛汽車肇事致人受傷或死亡而逃逸之處罰宗旨，在於
    能夠及時給予受傷者作出救護之舉動，來避免傷害的加重或
    者死亡之發生，此時如未作出相當之舉止措施而離去，即能
    謂有逃逸之主觀意思，蓋道路交通事故發生後，有受傷或死
    亡之情形者，應即時救護或採必要之措施，以防損害範圍之
    擴大。如駕駛人於肇事後，隨即駕車逃離現場，不僅使肇事
    責任認定困難，更可能使受傷之人喪失生命，自有從嚴處理
    之必要。職是之故，汽車駕駛人駕駛汽車發生交通事故，不
    論其責任之歸屬為何，對肇事之發生有無過失，均有義務留
    在肇事現場，採取救護或其他必要措施，並向警察機關報告
    ，以保護他人權益，同時釐清肇事責任，自不待言。此二法
    規之立法目的係屬同一，在構成要件之解釋自應同一，以避
    免法律適用之失衡。
二、本件原處分機關處分意旨略以：異議人即受處分人余佳雙於
    民國99年7月17日晚上9時5分許，駕駛車牌號碼8453-TV號自
    小客車，行經新竹縣新豐鄉○○街104 號前，有汽車駕駛人
    駕駛汽車肇事致人受傷而逃逸之行為，經舉發單位即新竹縣
    政府警察局竹北分局新工派出所警員填掣竹縣警交字第E000
    00000 號舉發違反道路交通管理事件通知單（下稱舉發通知
    單）予以舉發，嗣異議人不服而於舉發通知單所載應到案期
    限內向原處分機關提出陳述，惟經原處分機關調查結果，仍
    認異議人確有前揭違規行為，乃於99年8月9日以竹監自字第
    裁50-E00000000號違反道路交通管理事件裁決書（下稱裁決
    書），依道路交通管理處罰條例第62條第3項、第4項（裁決
    書漏載第3 項）及違反道路交通管理事件統一裁罰基準表之
    規定，裁處異議人罰鍰6千元，並吊銷駕駛執照，1年內禁考
    等語。
三、本件異議人聲明異議意旨略以：對於這次肇事，我並不是有
    意要逃避，只是因為長途開車，導致精神不濟，希望法院能
    夠不要把我的大牌吊銷（聲明異議狀誤載為「註銷」），因
    為我兩個哥哥現在沒有住在家裡，家裡面所有的生活開銷都
    是我一個人在負擔，而且我的父親現在沒有工作，我每個月
    還要還銀行貸款，所以希望能給我一個機會，不要把我的大
    牌吊銷（聲明異議狀誤載為「註銷」）等語。
四、訊據異議人余佳雙固坦承於前揭時、地駕駛上開自小客車在
    道路上行駛之事實，惟矢口否認有何肇事致人受傷而逃逸之
    行為，辯稱：我當天精神狀況不好，不知道有撞擊他人發生
    車禍，又舉發當時我並非駕駛聯結車肇事，但監理所竟要吊
    銷我的駕照，我是靠駕照維生云云。經查：
(一)、異議人余佳雙於99年7月17日晚上9時5分許，駕駛車牌號碼8
    453-TV號自小客車，沿新竹縣新豐鄉○○街由西往東方向行
    駛，途經忠信街104 號前，撞擊同向在前行駛、由被害人朱
    清利所騎乘之車牌號碼BWA-712 號重型機車，致被害人朱清
    利人車倒地，受有左足大姆趾脫臼及骨折、雙手肘挫擦傷等
    傷害，惟異議人未對被害人朱清利為救護，亦未報警，反而
    駕駛上揭車輛自現場離去，嗣警據報到場處理，根據新竹縣
    新豐鄉○○街104 號前肇事現場遺留之墨綠色冷氣風扇前蓋
    及被害人朱清利記下之肇事車輛車牌號碼而循線查獲異議人
    等情，業據證人即被害人朱清利於臺灣新竹地方法院檢察署
    99年度偵字第6366號案件之警詢、偵訊中指述綦詳（見臺灣
    新竹地方法院檢察署99年度偵字第6366號卷第8至10頁、第3
    4頁），繼於本院調查時到庭具結證稱：「99年7月17日晚上
    9時5分許有跟異議人發生車禍，當時四周很安靜，異議人跟
    我同方向，在新豐鄉○○街西往東方向，他車速很快，我突
    然從後方被撞到，撞擊力很大，有發出巨大聲響，撞到的時
    候我人飛起來到對向車道，我的機車也飛到對向車道，對向
    車道有一臺車子擋住，我差點被輾斃，我頭有抬起來，有看
    到對方車號，我有記下車號，是車牌號碼8453-TV 號自小客
    車，對方就直接開走。當時我受傷，站起來之後我就打電話
    報警，肇事者離開後現場有留下冷氣的護罩，好像是日產的
    ，就是新竹地檢署99偵6366號卷第21頁照片所示，我認為依
    照當時的撞擊力道以及聲響，肇事者應該是知道有肇事，因
    為街道上的人都有跑過來看，而且對方開到前面，好像有停
    一下的樣子，又再開走，警察有調閱監視攝影畫面，確實也
    是這樣。過失傷害部分我已經與異議人以8 萬元和解，同意
    分期付款，我再撤回過失傷害的告訴，我不會因為過失傷害
    已經與異議人和解，事後對於肇事逃逸的證詞有所更改」等
    語明確（本院100年3月17日訊問筆錄，見本院卷第30至32頁
    ），並有道路交通事故現場圖、道路交通事故調查報告表(一)
    、(二)各乙份、東元綜合醫院乙種診斷證明書乙紙、採證照片
    11張在卷可參（見同上偵查卷第12至21頁），且為異議人所
    不爭執（本院100年3月17日訊問筆錄，見本院卷第28至29頁
    、第32頁），堪信為真。
(二)、異議人雖以前開情詞置辯，然本院參諸上揭卷附道路交通事
    故現場圖、調查報告表之記載及警員所拍攝之現場暨車損照
    片所示內容，本件車禍當時天候係晴天，夜間有照明，路面
    鋪裝柏油、乾燥、無缺陷、無障礙物，視距良好，次由異議
    人所駕駛車牌號碼8453-TV 號自小客車撞擊點即車損部位乃
    在車身正前方中央左側，且其引擎蓋鈑金凹陷、冷氣風扇前
    蓋斷落，保險桿處亦有明顯擦痕，至證人朱清利所騎乘車牌
    號碼BWA-712 號重型機車則為正後方整流罩、車燈外殼、車
    牌擋泥板等處均嚴重破損，可知異議人所駕駛自小客車係自
    後直接撞擊證人朱清利所騎乘重型機車，應屬無訛。又本件
    事故發生當時，二車撞擊力道應非常強大，方可能導致異議
    人所駕駛自小客車引擎蓋鈑金凹陷、冷氣風扇前蓋斷裂掉落
    ，及證人朱清利除因遭撞擊之作用力而向前騰空跌落於對向
    車道，所騎乘重型機車後方整流罩、車燈外殼、車牌擋泥板
    等處亦嚴重毀損之情。據此，證人朱清利所騎乘重型機車斯
    時既係在異議人車輛前方行駛，按當時之天候、路況復無不
    能注意之情事，異議人余佳雙應可發覺前行之機車，再依一
    般經驗法則，汽車駕駛人在道路上駕駛汽車，如僅些微之擦
    撞或碰撞發生，鮮有不聽聞者，甚至停車察看者亦不在少數
    ，本件異議人所駕駛自小客車撞擊重型機車，於該自小客車
    前方引擎蓋鈑金、保險桿等處均產生明顯之撞擊痕跡，更致
    該車冷氣風扇前蓋斷裂掉落，業如上述，衡之一般社會常情
    ，事故發生當時坐於車內之異議人，必能明顯感受車身異常
    震動，並清楚聽見巨大之撞擊聲響，是異議人豈有不知與人
    發生撞擊而肇事之理？況以異議人車輛肇事後旋即繼續向前
    行駛離開現場，足見異議人案發時仍維持相當之意識，且依
    證人朱清利前開證述，異議人於碰撞發生後，猶曾在該路段
    前方暫停，當亦有足夠時間再為上揭觀察判斷，絕不至對於
    本件撞擊機車事故毫無所悉，而證人朱清利為機車駕駛人，
    人車倒地時極易受有傷害，此乃眾所周知之常識，異議人實
    難諉為不知，徵諸首揭說明，異議人自應留於現場報警處理
    救治證人朱清利，詎異議人竟逕自駕車駛離，任令證人朱清
    利留在現場而未為任何處置，顯屬逃逸之行為甚明，應課以
    肇事逃逸之責。異議人所辯當天精神狀況不好，不知有撞擊
    他人發生車禍云云，顯係事後卸責之詞，無可採信。
(三)、此外，異議人因本件同一行為涉犯刑法第185條之4肇事逃逸
    之公共危險罪嫌，經警移送臺灣新竹地方法院檢察署偵辦，
    於偵查中經送臺灣省竹苗區車輛行車事故鑑定委員會鑑定，
    亦認異議人駕駛自小客車，未注意車前狀況，追撞前車，為
    肇事原因，又肇事後致人受傷而駛離現場有違規定，嗣經檢
    察官偵查終結提起公訴，現繫屬由本院以99年度審交訴字第
    62號審理中，有臺灣省竹苗區車輛行車事故鑑定委員會99年
    11月1 日竹苗鑑990617字第0995303444號函乙紙及所附竹苗
    區990617案鑑定意見書乙份（見同上偵查卷第38至42頁）、
    臺灣新竹地方法院檢察署檢察官99年度偵字第6366號起訴書
    及臺灣高等法院全國前案簡列表各乙份存卷為憑（見本院卷
    第12頁、第16至17頁）。況異議人於上開刑事案件準備程序
    時，亦自承有肇事逃逸等語，此有本院99年度審交訴字第62
    號100年4月26日準備程序筆錄在卷可參（本院卷第37頁），
    是異議人余佳雙確有於上揭時、地，駕駛汽車肇事致人受傷
    ，未採取救護或其他必要措施而逃逸之違規行為，洵堪認定
    。
五、惟按94年2月5日公布，於95年2月5日施行之行政罰法第26條
    規定：「一行為同時觸犯刑事法律及違反行政法上義務規定
    者，依刑事法律處罰之。但其行為應處以其他種類行政罰或
    得沒入之物而未經法院宣告沒收者，亦得裁處之。前項行為
    如經不起訴處分或為無罪、免訴、不受理、不付審理之裁判
    確定者，得依違反行政法上義務規定裁處之」。又其他種類
    行政罰，係指違反行政法上之義務應受「裁罰性」之「不利
    處分」，依行政罰法第2條規定，包括限制或禁止行為之吊
    扣證照處分。究其立法理由，一行為同時觸犯刑事法律及違
    反行政法上義務規定時，由於刑罰與行政罰同屬對不法行為
    之制裁，而刑罰之懲罰作用較強，故在處罰目的相同且處罰
    方式相同時，若依刑事法律處罰，即足資警惕時，實無一事
    二罰再處行政罰之必要；且刑事法律處罰，由法院依法定程
    序為之，較符合正當法律秩序，應予優先適用，故同時觸犯
    刑事法律及違反行政法上義務規定之行為，行政機關得否科
    以與刑罰相類之行政罰處罰，端視該行為之刑事訴追或審判
    程序終局結果而定，在刑事訴追、審判程序尚未終局確定前
    ，行政機關自不得逕予裁罰；至於罰鍰以外之沒入或其他種
    類行政罰，因兼具維護公共秩序之作用，為達行政目的，行
    政機關仍得併予裁處。而道路交通主管機關對於汽車駕駛人
    之肇事逃逸行為，依道路交通管理處罰條例第62條第3 項、
    第4 項規定予以裁罰，係對行為人違反行政法上義務規定之
    行政罰，且該條例關於一行為同時觸犯刑事法律及違反行政
    法上義務規定者，並無特別規定，是以，汽車駕駛人肇事逃
    逸行為，同時涉犯刑法第185條之4之公共危險罪嫌者，道路
    交通主管處罰機關除有上開行政罰法第26條第1 項但書規定
    ，得處以其他種類行政罰之情形外，關於罰鍰部分，即應依
    上開行政罰法第26條及道路交通管理處罰條例第10條規定，
    移送該管地方法院檢察署處理，於移送後，非有上開行政罰
    法第26條第2 項所定不起訴等事由，不得再依道路交通管理
    處罰條例第62條第3 項規定，裁處行為人罰鍰之行政罰。因
    之，本件異議人雖有於舉發時、地駕駛汽車肇事致人受傷逃
    逸而違反道路交通管理處罰條例第62條第3項、第4項規定之
    違規行為，然異議人上開肇事逃逸之行為，係屬同時觸犯刑
    事法律及違反行政法上義務規定之行為，業經臺灣新竹地方
    法院檢察署檢察官提起公訴，現繫屬由本院以99年度審交訴
    字第62號審理中，異議人顯有受刑事處罰之高度可能，此時
    行政機關若逕行依法行政裁罰，毋寧將使異議人有同時遭受
    行政處罰及刑事處罰之危險。揆諸上揭行政罰法第26條規範
    意旨，原處分機關自不得於刑事審判程序尚未終局確定前，
    依道路交通管理處罰條例第62條第3 項規定逕予裁處異議人
    罰鍰之處分，是原處分機關於99年8月9日就異議人肇事致人
    受傷而逃逸之違規行為裁處異議人罰鍰6 千元，即與行政罰
    法第26條第1項前段規定有違，難謂適法。
六、異議人固另爭執其係駕駛自小客車肇事，原處分機關竟逕予
    吊銷其聯結車駕駛執照一節，按道路交通安全規則第61條第
    1項第1款規定：汽車駕駛人取得高一級車類之駕駛資格者，
    應換發駕駛執照，並准其駕駛較低級車類之車輛，而已領有
    聯結車駕駛執照者，得駕駛大客車、大貨車、代用大客車、
    大客貨兩用車、曳引車、小型車、輕型機器腳踏車，故汽車
    駕駛人持有聯結車駕駛執照，即可駕駛上述「較低級車類」
    之車輛，本件異議人余佳雙考領有聯結車職業駕駛執照，有
    新竹區監理所汽車駕駛人螢幕列印資料乙份在卷可查（見本
    院卷第11頁），則該駕駛執照實包含上開較低級種類車輛之
    駕駛資格，屬「多合一」之駕駛執照。又異議人既確有駕駛
    汽車肇事致人受傷，未採取救護或其他必要措施而逃逸之違
    規行為，本即應依道路交通管理處罰條例第62條第4 項之規
    定，受吊銷駕駛執照之處分，並依同條例第67條第3 項、第
    68條第1項規定，吊銷「其持有之各級駕駛執照」，1年內不
    得考領駕駛執照，且此部分之處分係屬罰鍰以外之其他種類
    行政罰，乃為達成維護道路交通用路權人之安全法益等行政
    目的所必要之不利處分，因兼具維護公共秩序之作用，縱異
    議人因同一肇事致人受傷而逃逸之行為涉犯公共危險罪嫌而
    另受刑事訴追，依行政罰法第26條第1 項但書之規定，行政
    機關仍得併予裁處之，不受同條項前段「一事不二罰」原則
    之拘束。至於異議人所陳本案吊銷其聯結車職業駕駛執照，
    家中生計將受影響，其情縱然可憫，惟道路交通管理處罰條
    例第62條第4項、第67條第3項、第68條第1 項等規定係主管
    機關為加強道路交通管理，維護交通秩序，確保交通安全，
    經由立法機關所制定之法律規範，自發生其拘束力，而為人
    民所應遵守，條文內容復已明定其處罰效果，並未賦予原處
    分機關或法院就處罰內容有何裁量餘地，且該等規定亦難認
    有違比例原則，異議人所執異議理由與原處分合法、允當與
    否無涉，尚無從據為免責之依據，是原處分機關裁處吊銷異
    議人所持有各級車類之駕駛執照，1 年內不得考領駕駛執照
    ，於法並無不合。
七、綜上所述，本件異議人就上開同一肇事逃逸行為既經檢察官
    提起公訴，現繫屬於法院審理中，則原處分機關依道路交通
    管理處罰條例規定對異議人前揭肇事逃逸之違規行為予以裁
    罰時，除其行為應處以其他種類行政罰即吊銷異議人駕駛執
    照，1 年內禁考部分仍得予以裁處外，就異議人違反行政法
    上義務而受裁處罰鍰6千元部分，依行政罰法第26條第1項前
    段規定，在刑事審判程序尚未終局確定前，不得再依上揭道
    路交通管理處罰條例規定裁罰之。從而，原處分機關依道路
    交通管理處罰條例第62條第3項規定，裁處異議人罰鍰6千元
    之行政罰部分，與法有違，本院自應就此部分予以撤銷，由
    原處分機關俟異議人受刑事處遇程序確定後，另為適法之處
    分。至原處分機關依道路交通管理處罰條例第62條第4 項規
    定，裁處吊銷異議人駕駛執照，1 年內禁考之其他種類行政
    罰部分，核與刑罰之目的不同、種類殊異，乃為達維護用路
    權人生命、身體安全之裁罰性不利處分，依行政罰法第26條
    但書之規定，仍得裁處之，原處分機關就此部分之裁處，並
    無違誤，是異議人對此部分聲明異議，為無理由，應予駁回
    。
八、據上論斷，應依道路交通事件處理辦法第18條、第19條前段
    ，裁定如主文。
中    華    民    國   100    年    4     月    27    日
                  交通法庭    法  官  林惠君
以上正本證明與原本無異。
如不服本裁定，應於裁定送達後5日內向本院提出抗告狀。
中    華    民    國   100    年    4     月    27    日
                              書記官  蔣淑君